臺灣臺北地方法院刑事判決　　　　　　　96年度易字第2019號
公　訴　人　臺灣臺北地方法院檢察署檢察官
被　　　告　甲○○
選任辯護人　林宗平律師
上列被告因詐欺案件，經檢察官提起公訴（96年度偵字第6406號
），本院判決如下：
    主  文
甲○○幫助共同意圖為自己不法之所有，以詐術使人將本人之物
交付，處有期徒刑壹年。減為有期徒刑陸月，如易科罰金，以新
臺幣壹仟元折算壹日。
    事  實
一、甲○○乃具有大學畢業之學歷，依其智識程度、生活經驗明
    知社會上詐騙案件層出不窮，詐欺集團多利用人頭帳戶方式
    將詐欺所得款項匯入以逃避查緝，且可預見將自己所有之金
    融機構帳戶之語音轉帳密碼等金融帳戶資料提供他人時，有
    供不法詐騙份子利用，而幫助他人為財產犯罪之虞。竟不違
    背其本意，基於幫助詐欺之犯意，先於民國96年2 月7 日前
    之某日，基於不詳原因，聽從自稱為黃姓成年男子之指示，
    分別前往台新國際商業銀行、新竹國際商業銀行（現已由英
    商渣打銀行合併），就其己之前曾為貸款而在台新國際商業
    銀行江翠分行所設立之帳戶（帳號為00000000000000，下稱
    系爭台新銀行帳戶）、新竹國際商業銀行中和分行所設立之
    帳戶（帳號為00000000000 ，下稱系爭新竹商銀帳戶）申請
    設定語音轉帳密碼及約定其所指定之轉帳帳號。隨即將屬於
    私人保密之語音密碼及系爭台新銀行、新竹商銀帳戶之帳號
    告知該黃姓成年男子，使該黃姓成年男子得任意使用系爭台
    新銀行、新竹商銀帳戶之電話語音轉帳功能。
二、緣黃姓成年男子所屬詐欺集團成員，先於96年1 月間之某日
    ，意圖為自己不法之所有，透過SKYPE 網路聊天室騙取丁○○之行動電話號碼後，並不時撥打電話騷擾丁○○。復於同
    年2 月7 日透過電話聲稱知悉丁○○之住所等基本資料及其
    他各種理由，要求丁○○匯款並將伊所有之玉山商業銀行帳
    號0000000000000 帳戶（下稱系爭玉山銀行帳戶）申設有電
    話語音轉帳功能，並告知密碼，交付錢財，即可免受電話騷
    擾云云，致丁○○陷於錯誤，依指示設定系爭玉山銀行帳戶
    有電話語音轉帳功能，且約定系爭台新銀行、新竹商業帳戶
    之帳號為約定轉帳之帳號。該詐欺集團成員取得丁○○前開
    玉山銀行帳戶之電話語音密碼後，乃自96年2 月8 日凌晨起
    ，以電話語音轉帳方式將系爭玉山銀行帳戶內之存款分別於
    同日0 時16分轉帳新台幣（下同）301,000元、0時23分轉帳
    100,000元、0 時49分轉帳101,000元、1 時11分轉帳30,000
    （共532,000 元）至系爭台新銀行帳戶。又於同日0 時34分
    轉帳501,000 元、0 時58分轉帳201,000 元、1 時54分轉帳
    61,000元、9 時14分轉帳100,000元、9 時29分轉帳101,000
    元、10時26分轉帳500,000元至系爭新竹商銀帳戶（共1,464
    ,000 元）。前揭款項（合計共1,996,000元）匯入後，隨即
    由黃姓男子所屬集團成員透過甲○○所申請電話語音轉帳密
    碼，以電話語音轉帳方式提領一空。嗣因丁○○察覺有異乃
    報警循線查知上情。
三、案經丁○○訴由臺北縣政府警察局永和分局報告臺灣臺北地
    方法院檢察署檢察官偵查起訴。
    理  由
一、查本院認定事實所引用之下列證據資料（包含供述證據、文
    書證據等），並無證據證明係公務員違背法定程序所取得。
    又被告及其選任辯護人、檢察官於本院審判期日中對本院所
    提示之被告以外之人審判外之供述，包括供述證據、文書證
    據等證據，就證據能力均未表示爭執（本院96年8 月27日準
    備程序筆錄第2 頁），而迄至言詞辯論終結前亦未再聲明異
    議，經核亦無顯有不可信之情況與不得作為證據之情形，本
    院審酌上開證據資料製作時之情況，尚無違法不當及證明力
    明顯過低之瑕疵，認為以之作為證據應屬適當，是依刑事訴
    訟法第159 條至第159 條之5 規定，本院所引用之供述證據
    及文書證據等，如下揭所示均有證據能力，合先敘明。
二、訊據被告甲○○固坦承其確有申設系爭台新銀行帳戶及新竹
    商銀帳戶，且有依黃姓男子指定之帳號申設電話語音轉帳。
    惟矢口否認有何幫助詐欺犯行，辯稱意旨略以：
（一）系爭台新銀行及新竹商銀帳戶之印章、提款卡、存摺均未
      遺失，且未曾交付他人，我不知詐騙集團如何使用系爭帳
      戶。
（二）我於95年12月間，曾經由奇摩聊天室與真實姓名年籍不詳
      暱稱「莎莎」之女子攀談認識，該名暱稱「莎莎」之女子
      並要求我需匯款30,000元至指定帳戶，以確認我不是警察
      後始能見面。我隨即依其指示於同年12月底匯款。詎料，
      依指示匯款完成後，旋即接獲一真實姓名年籍不詳自稱姓
      黃之男子電話，告知其帳戶因我匯款有問題而遭凍結，且
      威脅我需賠償其帳戶遭凍結所遭受之一切損失，並不斷透
      過電話騷擾我，更以殺害我的父母相脅。我迫於恐懼，遂
      依該名黃姓男子及真實姓名年籍不詳之會計指示，前後共
      計匯款500,000 元至指定帳戶。嗣後，復接獲該名黃姓男
      子之電話，聲稱係誤會一場，願意經由匯款方式返還被告
      所匯之前揭款項，惟為避免國稅局查帳及匯款迅速，我需
      依指示將其所有系爭帳戶設定語音轉帳密碼及約定轉帳帳
      戶，我信以為真而不疑有他，旋即依指示設定之，我實不
      知詐騙集團利用系爭帳戶作為詐騙工具，我亦為受詐騙集
      團脅迫之被害人。
（三）我任職於中環電子公司之工程師一職，對於金融轉帳實務
      運作情形不甚熟悉，不知依指示設定語音轉帳密碼及轉帳
      約定帳戶之行為，會使系爭帳戶遭詐騙集團利用。
三、被告之辯護人辯護意旨略以：
（一）被告任職公司之人員進出均有門禁管制，然系爭帳戶內詐
      欺所得款項遭轉帳提領之際，被告刻於所任職之中環電子
      公司內值夜班勤務。是以，被告顯無可能實行轉帳提領之
      詐欺行為。
（二）被告對於黃姓男子所屬詐騙集團欲利用系爭帳戶詐騙之情
      完全毫無知悉，主觀上自無幫助詐欺之故意存在；而實施
      詐欺正犯行為之該黃姓男子及其所屬詐欺集團成員是否明
      確知悉被告之幫助行為，而得認與被告間有意思聯絡存在
      ，亦未經渠等到案說明且經被告詰問，復無從證明被告有
      幫助詐欺之故意存在。
（三）被告生活正常且有固定工作、收入，衡情並無協助詐欺之
      動機；且系爭帳戶並非虛設，不易逃避查緝，益徵被告顯
      無詐欺之犯意。
四、本院查：
（一）告訴人丁○○前揭遭詐騙之款項，係經由電話語音轉帳方
      式匯入被告所有之系爭台新銀行帳戶及新竹商銀帳戶等情
      ，除已據告訴人丁○○於警詢時供稱明確外，復有前揭台
      新銀行96年4 月10日台新作文字第9604521 號函後附之開
      戶資料、資金往來明細及新竹商銀中和分行96年4 月12日
      竹商銀中和字第09600061號函後附之開戶資料、系爭玉山
      銀行帳戶之資金往來明細等件附卷可稽，足證系爭台新銀
      行、新竹商銀帳戶確有供詐騙集團作為實施詐欺犯行之用
      。
（二）被告雖辯稱：系爭台新銀行及新竹商銀帳戶之印章、提款
      卡、存摺均未遺失，且未曾交付他人，伊不知詐騙集團如
      何使用系爭帳戶云云。然查，依目前金融實務運作，個人
      帳戶款項之轉帳提款，初不限於臨櫃提示印章、存摺之方
      式或藉由提款卡及密碼利用自動櫃員機提領等方式辦理，
      即經由網路銀行或電話語音，藉轉帳密碼供辨識後，亦可
      達到轉帳提款之目的。況且，被告亦自承曾依真實姓名、
      年籍不詳之黃姓男子之指示，設定系爭台新銀行、新竹商
      銀帳戶之語音轉帳密碼等語，而佐以前開系爭台新銀行、
      新竹商銀帳戶之交易明細所載內容即知，告訴人丁○○遭
      詐領之款項均係透過電話語音轉帳方式提領，亦即，被告
      係經由透露電話語音轉帳密碼，供該黃姓成年男子知悉，
      使黃姓成年男子得任意使用系爭台新銀行、新竹商銀帳戶
      之方式遂行其幫助詐欺犯行，恆與被告是否提供系爭帳戶
      之印章、提款卡、存摺無涉。被告前揭所辯，洵不足為其
      有利認定之依據。被告復否認其有提供電話語音轉帳密碼
      ，經核純屬卸責之詞，蓋密碼乃係為保護自己，由個人所
      私設，此為被告於本院審理時所自承，則若非被告自己告
      訴該黃姓成年男子，該黃姓成年男子又如何能以電話語音
      轉帳之方式，將告訴人丁○○匯入系爭台新銀行、新竹商
      銀之款項，逐一轉帳至其他帳戶，是以，被告確有提供系
      爭台新銀行、新竹商銀帳戶之電話語音轉帳密碼與該黃姓
      成年男子，至為明確。
（三）被告復辯稱：伊前曾受黃姓男子及其會計所脅迫，而分別
      依指示透過自動櫃員機存款或電匯方式匯款約計50萬元，
      伊亦為被害人云云，並提出聯邦銀行自動存款機客戶交易
      明細表影本兩份、臺北富邦銀行自動存款機客戶交易明細
      表影本乙份、第一銀行自動存款機客戶交易明細表影本兩
      份、郵局國內匯款收執影本乙份等文件為據（參本院卷被
      告刑事答辯狀後附），同時聲請傳喚證人即被告之前妻陳
      珍、證人即被告之胞妹乙○○、證人即被告之父親丙○○
      等人到庭證明上情。惟查，參以前揭交易明細表所載之內
      容，固可證明被告確有存款之事實，惟對於被告是否確遭
      脅迫乙節，則無從據此證明；此外，前揭證人於本院審理
      中均證述係經由被告轉述而得知被告遭脅迫之事，渠等並
      未親自見聞脅迫之事實；況且，證人乙○○亦證稱：見面
      時我就有告訴被告可能是詐騙集團等語（見本院96年12月
      17日審判筆錄第13頁）；則被告是否確遭脅迫，已非無疑
      。尤有甚者，被告於本院審理時亦自承：其提供系爭台新
      銀行、新竹商銀帳戶之帳號，並申請電話語音轉帳，係作
      為該黃姓男子答應要匯回前揭所得款項50萬元之用，並非
      遭脅迫，始不得不提供系爭台新銀行、新竹商銀帳戶之帳
      號及電話語音轉帳密碼，足見被告是否曾遭脅迫而匯款乙
      節，與被告提供系爭台新銀行、新竹商銀帳戶之帳號、電
      話語音轉帳密碼之行為，本屬二事，被告前揭所辯，仍無
      法解免被告提供系爭台新銀行、新竹商銀帳戶之帳號、語
      音轉帳密碼供黃姓成年男子之詐騙集團使用之責。
（四）按刑法上之幫助犯，係指以幫助之意思，對於正犯資以助
      力，而未參與實施犯罪之行為者而言，如就構成犯罪事實
      之一部，已參與實施即屬共同正犯（最高法院49年台上字
      第77號判例意旨參照）。查當詐騙集團將系爭玉山銀行帳
      戶內之款項轉入系爭台新銀行、新竹商銀帳戶內並分次提
      領時，被告均在其所任職之中環電子公司值班而未曾離開
      公司等情，固有其所提出之員工出勤記錄查詢資料附卷可
      稽；復依卷內事證，亦無證據證明被告有參與實施詐騙告
      訴人或提領詐欺所得款項等行為分擔之共同正犯行為。從
      而，辯護人依前揭事證辯稱：被告顯無可能實行轉帳提領
      之詐欺行為等語，固足作為被告並非詐欺集團之共同正犯
      之認定，惟尚無法據此遽為被告未曾實行幫助行為之有利
      認定。
（五）復按刑法上之故意犯，可分為直接故意與不確定故意，所
      謂不確定故意即指行為人對於構成犯罪之事實，預見其發
      生而其發生並不違反其本意，刑法第13條第2 項定有明文
      。查近來佯稱退稅、借欠款、查詢帳戶、中獎等方式詐欺
      之犯罪類型層出不窮，此類犯罪多利用人頭帳戶作為贓款
      出、入帳戶，業廣經媒體披載，政府亦多所宣導，目的均
      在避免民眾受騙。況且，依一般人之社會生活經驗，匯款
      至他人帳戶，固需知悉他人帳號始可過匯，然絕無需同時
      提供帳戶密碼始可過匯之理。被告辯稱：伊任職於中環電
      子公司之工程師一職，對於金融轉帳實務運作情形不甚熟
      悉，不知伊依指示設定語音轉帳密碼及轉帳約定帳戶之行
      為，會使系爭帳戶遭詐騙集團利用云云；而被告之辯護人
      則以被告既對於黃姓男子所屬詐騙集團欲利用系爭帳戶詐
      騙之情完全毫無知悉，主觀上自無幫助詐欺之故意存在等
      語置辯。然查，被告係成年人，且有大學之學歷，且自87
      年5 月25日起即任職於中環電子公司，業據被告所自承，
      核其工作時間非短，應具相當之社會經驗及通常智識程度
      ，對於前揭詐騙集團利用人頭帳戶作為贓款出、入帳戶等
      情，應知之甚詳。況且，被告於本院審理時復自承：「（
      問：在填匯款單時有無需要對方的提款密碼？）沒有。」
      、「（問：你在填匯款單時有無需要對方的語音密碼？）
      沒有。」、「（問：匯款是否需要對方的語音密碼或提款
      密碼？）不用。」「（問：何謂電話語音？）就是透過電
      話可以作銀行的轉帳動作」、「（問：何謂密碼）就是保
      護自己」等語，足見被告並非不知悉辦理匯款並無須提供
      語音密碼，是以被告前揭所辯，顯屬卸責之詞，洵不足採
      。再者，於該名黃姓成年男子以匯款方式返還款項為由，
      要求被告提供語音密碼之際，衡情被告應能懷疑該黃姓成
      年男子之目的是要使用系爭台新銀行、新竹商銀帳戶，方
      便以該帳戶做為匯入、領出之用。尤有甚者，證人乙○○
      亦證稱：曾告知被告可能是遭詐騙集團行騙，同時要求被
      告報警處理等語，證人丙○○更證稱：我告訴被告只要不
      要貪，不管他們怎麼講都不要理他等語，豈料，被告仍依
      該名黃姓成年男子之指示設定系爭台新銀行、新竹商銀帳
      戶之語音轉帳密碼及約定轉帳帳號，益徵被告已預見系爭
      台新銀行、新竹商銀帳戶之帳號、語音轉帳密碼交付予黃
      姓成年男子後可能供詐騙集團作為詐欺取財之用，且顯不
      違被告之本意，被告有幫助詐欺取財之不確定故意甚明。
      辯護人前開所辯，容有誤會。
（六）辯護人復以：實施詐欺取財行為之共同正犯，即該黃姓成
      年男子及其所屬詐欺集團成員是否明確知悉被告之幫助行
      為，未經其等到案說明且經被告對質詰問，無從證明其等
      與被告間有意思聯絡存在等語置辯。然查，被告確有幫助
      詐欺取財之犯行，已如前述，且前開詐騙集團成員確已使
      用被告所提供之系爭台新銀行、新竹商銀帳戶之帳號、電
      話語音密碼，顯見該黃姓成年男子之詐騙集團確已知悉被
      告之幫助行為。職是，本件詐欺取財行為之共同正犯即該
      名黃姓成年男子及其所屬詐騙集團等成員，縱使未經到案
      與被告進行對質詰問，均不足以影響被告前開犯行之認定
      。辯護人所執前詞，洵屬無據。
（七）綜上所述，本案事證明確，被告所辯，要係飾卸之詞，不
      足採信，其犯行堪以認定，應依法論科。
（八）又本件事證既已明確，被告之辯護人雖聲請查明電話號碼
      00-00000000 之申請登記名義人為何人云云。然而，本件
      事證已臻明確，且依實務上查緝之經驗，詐騙集團所利用
      作為詐欺工具之電話，往往係以人頭之名義登記。再者，
      縱使該電話號碼確係該黃姓成年男子及其所屬詐欺集團成
      員以自己名義申辦登記，而得據以查明其等共同正犯之詐
      欺犯行，亦不影響被告前開幫助詐欺取財之犯行。是以，
      辯護人前開聲請，經核並無必要，併此敘明。
五、論罪科刑之理由：
（一）本件指示被告設定系爭帳戶電話語音密碼及約定轉帳帳戶
      之黃姓成年男子、與被告於電話中接洽之真實姓名、年籍
      不詳之自稱為黃姓成年男子之會計之成年人、於SKYPE 網
      路聊天室騙取告訴人丁○○行動電話及於電話中脅迫並指
      示告訴人丁○○設定系爭玉山銀行帳戶電話語音轉帳功能
      之姓名、年籍不詳之成年人等，均為詐騙集團之成員。核
      該集團成員所為，係犯刑法第339 條第1 項之詐欺取財罪
      。該成年詐欺集團成員間，有犯意聯絡與行為分擔，為共
      同正犯。
（二）被告係基於幫助詐欺集團成員犯詐欺取財罪而提供系爭台
      新銀行、新竹商銀帳戶之帳號及其電話語音轉帳密碼，核
      被告所為，係犯刑法第30條第1 項前段、第339 條第1 項
      共同詐欺取財罪之幫助犯。又被告係屬幫助犯，其提供系
      爭台新銀行、新竹商銀帳戶之帳號、電話語音密碼等資料
      予詐欺集團成員，對被害人財產損害之造成，較諸具犯罪
      支配力之正犯有明顯之差異，應依刑法第30條第2 項之規
      定，減輕其刑。
（三）爰審酌被告提供系爭台新銀行、新竹商銀帳戶之帳號、電
      話語音密碼等資料與黃姓成年男子等所屬詐騙集團使用，
      致該詐欺集團得利用上開帳戶轉匯詐騙款項，助長詐欺犯
      罪之猖獗，影響社會正常經濟交易安全，增加被害人尋求
      救濟之困難，且事後尚飾詞否認犯行，更否認有提供系爭
      台新銀行、新竹商銀之電話語音密碼，執迷不悟，犯後態
      度不佳，參與告訴人丁○○被害之金額高達1,996,000元
      ，損失重大等情狀，本應處以重刑；惟念及被告並無犯罪
      前科，素行良好，有臺灣高等法院被告前案紀錄表在卷可
      稽，且無不良習慣並有正常工作，業據證人丙○○證稱明
      確之一切情狀，量處如主文所示之刑。
（四）被告犯罪時間，係在96年4 月24日以前，依中華民國九十
      六年罪犯減刑條例第2 條第1 項第3 款、第7 條之規定，
      應減其宣告刑2 分之1 ，故減為有期徒刑6 月，並依前開
      減刑條例第9 條之規定，諭知易科罰金之折算標準。
據上論斷，應依刑事訴訟法第299 條第1 項前段，刑法第329 條
第1 項、第30條第1 項、第2 項、第28條、第41條第1 項前段、
刑法施行法第1 條之1 第1 項、第2 項後段，中華民國96年罪犯
減刑條例第2 條第1 項第3 款、第7 條、第9 條，判決如主文。
本案經檢察官張友寧到庭執行職務
中　　華　　民　　國　　96　　年　　12　　月　　31　　日
　　　　　　　　  刑事第十六庭  審判長法　官　蔡守訓
                                      法  官  張文俊
                                      法  官  吳俊龍
上正本證明與原本無異。
如不服本判決，應於判決送達後10日內向本院提出上訴狀（應抄
附繕本）。告訴人或被害人如對於本判決不服者，應具備理由請
求檢察官上訴，其上訴期間之計算係以檢察官收受判決正本之日
期為準。
                                      書記官  張漪蕙
中　　華　　民　　國　　97　　年　　1 　　月　　2 　　日
附錄本案論罪科刑法條全文：
中華民國刑法第339條
（普通詐欺罪）
意圖為自己或第三人不法之所有，以詐術使人將本人或第三人之
物交付者，處5年以下有期徒刑、拘役或科或併科1千元以下罰金
。
以前項方法得財產上不法之利益或使第三人得之者，亦同。
前二項之未遂犯罰之。
